【裁判字號】    89,台上,1724
【裁判日期】    890406
【裁判案由】    貪污等罪
【裁判全文】
最高法院刑事判決                              八十九年度台上字第一七二四號
    上  訴  人  台灣高等法院檢察署檢察官
                辛 ○ ○
    上 訴人 即
    被      告  寅 ○ ○
    右  一  人
    選任辯護人  王 東 山律師
                李 美 寬律師
    上 訴人 即
    被      告  甲    ○
    選任辯護人  黃 明 郎律師
                邱 創 舜律師
    上 訴人 即
    被      告  癸    ○
    選任辯護人  王 存 淦律師
    上 訴人 即
    被      告  丁 ○ ○
                乙 ○ ○
    被      告  巳○○○
                即梁明香）身.
                子 ○ ○
                壬 ○ ○
                辰 ○ ○
                庚 ○ ○
                戊 ○ ○
                丑 ○ ○
                己 ○ ○
                丙 ○ ○
                卯 ○ ○
右上訴人等因被告等貪污等罪案件，不服台灣高等法院中華民國八十七年八月十八日
第二審判決（八十六年度上訴字第一四七一號，起訴案號：台灣士林地方法院檢察署
八十三年度偵字第九四七九、九八六四、一○二五五號、八十四年度偵字第八八一、
八九○、八九六、一○八九、一九九五、四○○五號），提起上訴，本院判決如左：
    主  文
原判決撤銷，發回台灣高等法院。
    理  由
本件原判決撤銷第一審法院關於寅○○、辛○○、甲○、癸○、丁○○、乙○○部分
之判決，改判論處寅○○、辛○○共同以私運管制物品進口逾公告數額為常業罪刑（
寅○○累犯），乙○○共同私運管制物品進口逾公告數額罪刑，甲○、癸○共同連續
依據法令從事公務之人員，對於非主管之事務利用身分圖利罪刑，丁○○連續公務員
假藉職務上之機會幫助私運管制物品進口逾公告數額罪刑。並認為第一審對於被告巳
○○○、子○○、壬○○、辰○○、庚○○、戊○○、丑○○、丙○○、己○○、卯
○○被訴走私、貪污部分，犯罪不能證明，乃諭知無罪，為無不合，予以維持，駁回
檢察官在第二審之上訴，固非無見。惟查：(一)、對於檢察官之送達，應向承辦檢察官
為之，承辦檢察官不在辦公處所時，向首席檢察官為之，又送達文書由司法警察或郵
政機關行之，刑事訴訟法第五十八條、第六十一條定有明文。本件第一審法院對寅○
○、辛○○、甲○、癸○、丁○○、巳○○○、子○○、壬○○、辰○○、庚○○、
戊○○、丑○○、丙○○、己○○、卯○○貪污等罪案件，於民國八十五年八月二日
宣判，並對於分散居住於台北縣、市之各被告送達判決，其送達情形為：寅○○於八
十五年八月二十七日送達（見一審卷第一二二○頁），辛○○於八十五年八月二十八
日送達（見一審卷第一二二四頁），甲○於八十五年八月二十七日送達（見一審卷第
一二二九頁），癸○於八十五年八月二十八日送達（見一審卷第一二三○頁），丁○
○於八十五年八月二十八日送達（見一審卷第一二三一頁），巳○○○於八十五年八
月二十八日送達（見一審卷第一二二一頁），子○○於八十五年八月二十八日送達（
見一審卷第一二二二頁），壬○○於八十五年八月二十九日送達（見一審卷第一二二
三頁），辰○○於八十五年八月二十八日送達（見一審卷第一二二五頁），庚○○於
八十五年八月二十七日送達（見一審卷第一二二六頁），戊○○於八十五年八月三十
一日送達（見一審卷第一二二七頁）、丑○○於八十五年八月二十七日送達（見一審
卷第一二二八頁），丙○○於八十五年八月二十七日送達（見一審卷第一二三三頁）
，己○○於八十五年八月二十七日送達（見一審卷第一二三二頁），卯○○於八十五
年八月二十七日送達（見一審卷第一二三四頁），送達時間均在八月間，而上訴期間
為十日，自送達判決後起算，亦為刑事訴訟法第三百四十九條前段所規定。據台灣士
林地方法院八十六年七月十日，士院仁刑平八四訴五八二字第一八四四八號函略以：
「本院八十五年八月二日所為八十四年度訴字第五八二號被告寅○○貪污案件之判決
書，經查係由本院法警劉政惠於民國八十五年九月二日送達檢察官辦公室」（見原審
卷第二○九頁），並檢附該院送達檢察官裁判書登記簿影本為證（見原審卷第二一○
頁），倘使對承辦檢察官送達確係在八十五年九月二日，則自該日至八十五年十月四
日之間，承辦檢察官究係在何處﹖何以至十月十五日始提起上訴，是否已逾送達判決
後十日之上訴期間，殊非無疑，原審未詳加查明，遽予判決，自嫌速斷。(二)、科刑之
判決書，須將認定之犯罪事實詳記於事實欄，然後於理由內逐一說明其憑以認定之證
據，使事實與理由兩相一致，方為合法，倘事實欄已有及，而理由內未加說明是為
理由不備，理由已加說明，而事實欄無此記載，則理由失其依據，均足構成撤銷之原
因。懲治走私條例第二條第一項之私運管制物品進口逾公告數額罪，自須將私運之管
制物品進口之地方以及洋菸是否於海關緝獲時之完稅價格計算，超過行政院所公告「
懲治走私條例公告管制物品項目及其數額」內「丙、管制進口物品」之規定，於事實
內明確認定詳實記載，方為合法，但原判決對於寅○○、辛○○、乙○○部分未於事
實欄內明確認定予以記載，已有未合；又原判決理由說明：「被告寅○○自八十一年
五月間起，至八十三年八月二十四日止，約二年餘之期間，先後走私達二十一次」（
見原判決第十八頁第二行、第三行），「被告寅○○與被告辛○○、林、蔡守端、
綽號『蔡輝』等人間，就如事實欄所示各該犯行，分別有犯意聯絡及行為分擔，均為
共同正犯（共犯人數並非每次相同，詳如事實欄所載」（見原判決第十九頁第五行至
第七行），亦與事實欄所認定：寅○○自八十一年五月間某日起，至八十二年五月二
十四日，與馬來西亞人蔡守端（綽號排骨），共同基於自國外走私洋菸進國內販賣圖
利為業之犯意，走私達二十一次之多，期間曾有三次遭海關關員查獲，走私時間、貨
品及數量均詳如原判決附表一等情，關於走私之次數不同，事實、理由各不一致，且
八十一年五月間至八十二年五月二十四日止，寅○○私運管制物品進口，與綽號「蔡
輝」者，如何有共同私運管制物品之犯意聯絡、行為分擔，原判決事實未有記載，竟
於理由內說明係共同正犯，亦失所依據。(三)、原判決記載略以：辛○○與林因服役
認識，退伍後復因生意往來而有深切之交往，並有金錢往來，詎辛○○明知林以走
私香菸為業，竟自八十三年五月間起，基於以走私香菸進口販賣圖利為常業之犯意，
多次走私香菸進口（見原判決第九頁第一行、第三行至第七行），然事實欄係記載三
次走私香菸，即八十三年八月二十四日與寅○○合夥走私（見原判決第八頁第二行
、第三行），八十三年九月十九日被查獲之貨櫃（見原判決第九頁第十四行），
八十三年十月八日晚上被查獲之貨櫃（見原判決第九頁末行、第十頁第五行、第六行
），究竟八十三年五、六、七月間，辛○○如何走私洋菸進口，均未認定予以記載，
理由內亦未說明所憑證據。則原判決認定辛○○自八十三年五月間起，已具有以走私
香菸進口為常業之犯意，走私洋菸，即嫌無據。(四)、有罪判決書之事實一欄為適用法
令之根據，凡於適用法令有關之事實必須詳為記載，始足為適用法令之基礎。原判決
於理由內說明寅○○、辛○○、乙○○變造貨櫃號碼之行為，係犯刑法第二百十二條
、第二百二十條之準特種文書，寅○○、辛○○多次變造貨櫃號碼之行為，基於概括
之犯意為連續犯，應依刑法第五十六條之規定以一罪論（見原判決第十八頁、第十九
頁、第二五頁、第二七頁、第二八頁）。然原判決附表一，計二十一次之走私及寅○
○與林合夥之走私（見原判決第七頁末行第八頁第一行），究竟係變造如何之貨櫃
號碼﹖原判決均未認定予以記載，並於理由內舉出所變造貨櫃號碼之根據，復未向有
關係之關稅局查明是否有查出所謂之「菜底櫃」而辦理退貨之情形，該「菜底櫃」之
貨櫃號碼為何，以佐證寅○○曾經有事實欄一、二所認定走私洋菸進口之次數，遽予
認定寅○○有變造二十幾個貨櫃之號碼，走私二十多次，自嫌速斷。(五)、原判決對於
同為寅○○走私及為走私之目的而行賄所記載之卷附帳冊內容，在認定寅○○常業走
私罪時，在判決理由以：「然其所載之內容，因與寅○○走私之全部事實相符」（見
原判決第十五頁第十四行、第十五行），惟在認定寅○○為走私之目的而行賄，及其
他被告巳○○○、子○○、壬○○、辰○○、庚○○、戊○○、丑○○等共同參與走
私及行賄時，對不利該被告等之重要事證，則改採寅○○迴護之詞，認該內容係寅○
○所編，遽以「殊難僅因對立者之被告寅○○於其帳冊內之記載，即認被告甲○（癸
○）有如對立者帳冊所記載之行為」、「僅係共同被告寅○○片面之記載」、「可知
該記載並不實在」、……等前後採證不一。再就辰○○、庚○○、戊○○、丑○○等
涉嫌共同走私部分，除編號一之帳冊列有按時給付工資外，復有編號二十三上所記載
之該等人聯絡電話，另八十三年八月二十四日走私過程中，丑○○及綽號「長仔」
之庚○○等人，均在電話監聽內容出現，帳冊其中一頁載有台中開銷之支付戊○○、
陳勝漢（另案通緝）變造貨櫃號碼交保證金各三萬元及五萬元，原判決未詳加審酌，
遽認定不能證明犯罪，亦嫌速斷。又巳○○○曾於走私期間，分別於八十一年十月二
十一日、十二月二十二日、八十二年二月十一日、五月二十日及五月二十一日，自其
設於陽明山信用合作社大屯分社之00－00000之七帳號內款二十萬元、二十
萬元、二十萬元、八十萬元及二十萬元至壬○○設於世華銀行民生辦事處之帳戶內，
而款日期與編號三之統計表第二頁所載日期及金額均相同（款回單影本附於八十
四年度偵字第一○八九號卷內），壬○○雖辯稱帳款往來係與寅○○間合夥投資股票
之資金云云，然卻為寅○○所否認（見偵字第一九九五號卷八十四年四月二十四日筆
錄），雖壬○○於第一審法院審理中提出八十一年十月二十一日、八十一年十二月二
十二日、八十二年二月十一日、八十二年五月二十日、八十二年五月二十一日，在大
公證券股份有限公司買賣股票之帳單，惟寅○○既加以否認，又除寅○○、巳○○○
單方面給子○○、壬○○夫婦外，並無反向之款，有違常情，前開買賣股票之帳
單，是否即為巳○○○出之款項，抑或關係是否共同走私，及是否為走私之金錢，
原審未詳為調查，有應於審判期日調查之證據而未予調查之違誤。(六)、甲○、癸○二
人分別係財政部基隆關稅局政風室主任及稽核，負有查察該機關人員生活及作業違常
之處，並預防、發掘貪不法情事，竟於明知寅○○、辛○○等走私集團設宴款待要
約之際，非但未予拒絕，猶自八十二年二月間起，連續多次接受邀宴及姦宿等不正利
益，且更多次出面邀請丁○○、己○○、丙○○、卯○○等海關查緝人員接受邀宴及
餽贈，使丁○○等查緝人員肆無忌憚接受賄賂後，進而將查緝人員當班情形告知寅○
○等走私集團，使規避其他海關人員之查緝，甚至由丁○○等故意取走艙單，致其他
海關人員無法查緝，使順利達成走私之目的。甲○、癸○、丁○○、己○○、丙○○
等公務員違背其應負政風及查緝之職務，原判決以公訴人未指明上揭人員違背何項職
務，認無違背職務收受賄賂及不正利益之犯行，有欠斟酌。又甲○、癸○、丁○○、
己○○、丙○○、卯○○等於前述期間，多次接受走私集團寅○○、子○○等邀宴、
姦宿及餽贈等賄賂及不正利益後，甲○、癸○二人進一步要求負責查緝之丁○○、己
○○、丙○○、卯○○等人日後要照顧寅○○等走私集團，而丁○○等人遂以前述違
背職務之不法方式，使行賄之走私集團多次達到目的，故甲○、癸○、丁○○、己○
○、丙○○、卯○○等人之間，多次收受賄賂後進而為違背職務之行為，彼此間是否
有犯意聯絡及行為分擔之共犯結構關係，非無研求餘地。而寅○○等行賄者多次賄賂
與被賄賂之甲○、癸○、丁○○、己○○、丙○○、卯○○等公務員進而多次違背職
務行為間，已生對價關係，原判決以不能證明該公務員收受餽贈後，就其職務上範圍
內曾有「踐履賄求對象之特定行為」，認無法論以公務員收受賄賂罪，自有可議。檢
察官及寅○○、辛○○、甲○、癸○、丁○○、乙○○均上訴指摘原判決不當，非無
理由，應認原判決有撤銷發回更審之原因。至於其他有裁判上一罪關係，不另為無罪
諭知之部分，基於審判不可分之原則，均應併予發回。
據上論結，應依刑事訴訟法第三百九十七條、第四百零一條，判決如主文。
中      華      民      國    八十九    年      四      月      六      日
                              最高法院刑事第十二庭
                                  審判長法官  陳  炳  煌
                                        法官  陳  正  庸
                                        法官  陳  世  雄
                                        法官  徐  文  亮
                                        法官  吳  信  銘
      右正本證明與原本無異
                                              書  記  官
中      華      民      國    八十九    年      四      月     十一     日


司法院資訊處製作；財團法人民間司法改革基金會備份。
